【裁判字號】    95,訴,1973
【裁判日期】    951115
【裁判案由】    請求疏通排水溝
【裁判全文】
臺灣臺中地方法院民事判決  95年度訴字第1973號
原      告  甲○○
訴訟代理人  丙○○
送達代收人  戊○○
被      告  乙○○
訴訟代理人  丁○○
被      告  己○○
上列當事人間請求疏通排水溝事件，本院於95年11月1日言詞辯
論終結，判決如下：
    主    文
原告之訴及假執行之聲請均駁回
訴訟費用由原告負擔。
    事實及理由
一、原告起訴主張略以：原告所有坐落臺中市○○段○○段19之
    5地號土地，與被告乙○○所有坐落同段23之8地號、被告己
    ○○所有坐落臺中市○○段○○段4之15地號土地自始以來
    即設有一共同排水系統，原告家用排水，即依此排水設施排
    水。然被告己○○於其所有上開土地建築房屋以後，原告所
    依賴之排水設施，因堵塞於被告乙○○及己○○分別所屬上
    開土地交界轉折處（如附圖紅色部分），致無法順利排水，
    每逢天雨，即須仰賴抽水機始能排除淹入屋內之危機。查被
    告乙○○長期經營電鍍廠，累積排棄廢水，被告己○○於其
    所屬土地上建築房屋，而將此排水溝阻斷，致排水系統阻塞
    ，經聲請調解未成而無法妥善解決，原告對於被告己○○造
    成之侵害並無負擔之義務，故原告主張被告己○○應以自己
    之費用為修繕疏通，若將水流動線作其他調整改變，亦屬被
    告己○○與被告乙○○之協調事宜，與原告無涉。爰依民法
    第776條規定，訴請被告乙○○、己○○應將其阻塞部分清
    除疏通完畢，以排除對於被告之侵害等語，並聲明：求為判
    決被告乙○○、己○○應將坐落於臺中市○○段○○段23之
    8 地號、臺中市○○段○○段4之15地號（如附圖紅色部分
    ）之排水溝，疏通排除阻塞，並陳明願供擔保請准宣告假執
    行。
二、被告己○○答辯略以：被告所有建物坐落之土地目前地勢較
    高，且已自設排水管道（未經過原告及被告乙○○之土地）
    ，並無排水問題。目前原告土地上之水流非流向被告這邊，
    水溝亦沒有經過被告之土地，如果經過被告之土地，被告同
    意於原告不損害房屋建築、施工後即回復原狀之情形下，由
    原告自行施工清理，被告並不須就此部分付費等語，並聲明
    請駁回原告之訴及其假執行之聲請，如受不利判決願供擔保
    請准宣告免假執行。
三、被告乙○○答辯略以：系爭排水系統百年來，順勢經原告所
    有坐落臺中市○○段○○段19之5地號之土地，再經被告己
    ○○所有坐落臺中市○○段○○段4之15地號之土地，再經
    被告所有坐落臺中市○○段○○段23之8地號土地，又再流
    經被告己○○所有上開地號土地，蜿蜒至大排水溝；系爭排
    水系統自始以來均暢通無阻，今發生排水受阻，乃因被告己
    ○○將系爭排水系統流經其所有土地之部分直接截斷，而未
    施作任何替代水路供排水之用，不但原告之家用水無法宣洩
    ，被告之住宅位於系爭排水系統被截斷處，更是深受其害，
    被告己○○就系爭排水系統之阻塞應負完全之責任，與被告
    並無關連至明，原告指稱係被告之電鍍工業累積排棄廢水，
    並非事實。系爭排水系統流經之路線、位置至明，受截斷、
    阻塞之原因及可歸責者亦為明確，原告主張若另闢新流動線
    ，以經由被告乙○○所有之土地另闢新水道，與法律規定不
    符，被告不表同意等語，並聲明請駁回原告之訴及其假執行
    之聲請，如受不利判決願供擔保請准宣告免假執行。
四、兩造經本院整理不爭執事項，並協議簡化爭點如下，本院並
    以不爭執之事實為本判決之基礎：
  (一)兩造不爭執之事實：
    1.原告所有坐落臺中市○○段○○段19之5地號土地無法正
      常排水。
    2.原告所有上開土地地勢較被告乙○○所有之坐落同小段
      23之8 地號土地為高。
    3.原告所有上開土地地勢目前較被告己○○所有坐落臺中市
      ○○段六小段4之15地號土地為低。
    4.上開三筆土地上原有排水溝一條，該排水溝至己○○與乙
      ○○所有土地處已堵塞。
  (二)本件之爭點：
    原告主張被告二人應支付費用疏通該部分水溝有無法律依據
    ？如有，其依據為何？
五、經查：
  (一)民法就土地相鄰關係，主要規定條文為民法第773條至第800
    條，其中就相鄰土地排水關係之主要規定條文則為：民法第
    775至780條；而與本案高低地間排水爭執相關之條文，包括
    有：自然流水之排水權及承水義務（第775條）、蓄水等工
    作物破潰阻塞之修繕疏通或預防（第776條）、高地所有人
    之疏水權（第778條）、土地所有人之過水權－人工排水（
    第779條）、他人過水工作物使用權（第780條）等等。
  (二)本件兩造不爭執者既有如前述，再佐以本院前往現場勘查結
    果，水流方向確實係由原告所有土地流向被告乙○○所有之
    土地（參本院95年9月12日勘驗筆錄），足見原告所有之土
    地係屬高地，而被告乙○○所有之土地係屬低地，則依上開
    條文規範之情形觀之，被告乙○○應負擔之法律責任僅有民
    法第775條第1項、第779條第1項之高地自然流水、人工排水
    之排水權不得妨阻，民法第778條之高地所有人疏水權，低
    地所有人不得妨阻，民法第780條之低地排水工作物應容許
    高地所有人合理使用等，並無須以自有費用設置或清除排水
    設施以供高地所有人使用之義務。
  (三)原告主張依民法第776條被告乙○○應負有疏通水溝排除阻
    塞之義務云云。然按民法第776條係規定：「土地因蓄水、
    排水、或引水所設之工作物破潰、阻塞，致損害及於他人之
    土地，或有致損害之虞者，土地所有人應以自己之費用，為
    必要之修繕、疏通或預防。但其費用之負擔，另有習慣者，
    從其習慣。」依條文文義固稱土地因蓄水、排水、或引水所
    設之工作物破潰、阻塞，致損害及於他人等，然依水往低處
    排放之特性，此項條文顯係規範土地所有人對其設置之蓄水
    、排水、或引水等人工工作物之維護責任，避免因其人工排
    水設施損害，致其排水生損害於鄰地所有人之財產等，要非
    謂高地所有人之排水不暢，即得要求低地所有人自費修繕其
    土地上之人工排水設施，以供高地所有人排放水流，此觀諸
    同法第778條設有高地所有人得以自己費用疏通低地阻塞水
    流之規定自明。原告上開主張，顯屬誤會。
  (四)被告己○○所有之土地目前地勢高於原告之土地，為兩造所
    不爭執，且經本院勘驗屬實（參本院上開勘驗筆錄），再本
    院勘查現場時，被告己○○主張其所有土地，已自設排水管
    道，未經過原告及被告乙○○之土地等情，為在場原告及被
    告乙○○所不爭執，本院於上開勘驗期日亦未發現有被告己
    ○○排放家庭用水至原告或被告乙○○所有土地之情形。且
    查原告係主張被告己○○應疏通舊有水溝，並非主張被告己
    ○○設置之蓄水、排水、或引水所設之工作物、破潰、阻塞
    ，致損害原告之土地。據上，本件原告與被告己○○所有系
    爭相鄰土地間之人工排水情形，核與民法第776條規定之要
    件不合，原告據此為請求，即有未洽。即認原告主張被告己
    ○○所有之土地未建築房屋前，其地勢低於原告所有之土地
    ，且其上設置有水溝等節屬實，參諸前述民法相鄰土地排水
    之規定條文，被告己○○亦不負有自費疏通水溝之義務，原
    告此部分主張，與民法第776條規定之要件，亦有未合。
  (五)原告對於其疏通低地工事之費用應由被告等人負擔乙節，並
    未舉證有其他特別習慣存在；從而，原告訴請被告二人支付
    費用疏通系爭排水溝，核亦與民法第778條但書規定未合。
  (六)綜上所述，本件原告所有之土地既屬高地，而其日常家庭用
    水及自然排水受阻於低地，揆諸首開民法第778條、第779條
    規定，原告即應與相鄰之低地所有人協調，擇低地損害最少
    之處所及方法，自費設置疏通工事排放家用或自然之水，始
    符法制。即認相鄰土地所有人間協調不成，高地所有人亦僅
    得訴請低地所有人容忍其疏通排水設施，而不得訴請他人自
    費修繕之。本件原告主張依民法第776條規定，訴請被告二
    人應將坐落於臺中市○○段○○段23之8地號、臺中市○○
    段○○段4之15地號土地上之排水溝（如附圖紅色部分），
    疏通排除阻塞，與法尚有未合，為無理由，其所求自不應准
    許。
六、本件判決之基礎已臻明確，兩造其餘之攻擊防禦方法及舉證
    ，核與判決無影響，毋庸一一論列，併此敘明。
七、原告之訴已經駁回，其假執行之聲請已失所附麗，應併駁回
    之。
據上論結，原告之訴為無理由，依民事訴訟法第78條，判決如主
文。
中    華    民    國    95    年    11    月    15    日
                  民事第二庭    法  官  王鏗普
正本係照原本作成。
如對本判決上訴，須於判決送達後20日內向本院提出上訴狀。
中    華    民    國    95    年    11    月    15    日
                                書記官


司法院資訊處製作；財團法人民間司法改革基金會備份。
